ACORDAO-COMPLETO-2540316

ACÓRDÃO 3360/2022 ATA 20/2022 - PRIMEIRA CÂMARA

VISTOS, relatados e discutidos estes autos que tratam de ato de admissão de pessoal emitido no âmbito da Empresa Brasileira de Correios e Telégrafos - ECT em favor do Sr. Wesley Felipe de Melo,
ACORDAM os Ministros do Tribunal de Contas da União, reunidos em sessão da Primeira Câmara, diante das razões expostas pelo Relator, com fundamento no art. 71, inciso III, da Constituição Federal e nos arts. 1º, inciso V, 39, inciso I, e 41 da Lei 8.443/1992, em:
9.1. considerar ilegal o ato de admissão do Sr. Wesley Felipe de Melo, negando-lhe o correspondente registro;
9.2. determinar à Empresa Brasileira de Correios e Telégrafos - ECT que:
9.2.1. faça cessar, no prazo de 15 (quinze) dias, contado a partir da ciência desta deliberação, os pagamentos decorrentes do ato impugnado, sob pena de responsabilidade solidária da autoridade administrativa omissa, consoante disposto nos arts. 71, inciso IX, da Constituição Federal e 262 do Regimento Interno desta Corte;
9.2.2. dê ciência desta deliberação ao interessado, alertando-o de que o efeito suspensivo proveniente da interposição de eventuais recursos, caso não providos, não o exime da devolução dos valores indevidamente percebidos após a notificação;
9.2.3. envie a esta Corte de Contas, no prazo de 30 (trinta) dias, por cópia, comprovante de que o interessado teve ciência desta deliberação;
9.3. dar ciência da presente deliberação ao órgão jurisdicionado.

Ato de admissão emitido no âmbito da Empresa Brasileira de Correios e Telégrafos - ECT para fins de registro.

Primeira Câmara

Empresa Brasileira de Correios e Telégrafos - ECT.

3. Interessados/Responsáveis:
3.1. Interessado: Wesley Felipe de Melo (XXX.155.841-XX).

13.1. Ministros presentes: Walton Alencar Rodrigues (Presidente), Benjamin Zymler (Relator) e Vital do Rêgo.
13.2. Ministro-Substituto convocado: Augusto Sherman Cavalcanti.
13.3. Ministro-Substituto presente: Weder de Oliveira.

BENJAMIN ZYMLER

Adoto como relatório a manifestação da unidade técnica, cujos termos são os seguintes:
"INTRODUÇÃO
Trata-se de ato de admissão, submetido, para fins de registro, à apreciação do Tribunal de Contas da União (TCU) , de acordo com o art. 71, inciso III, da Constituição Federal.  O ato foi cadastrado e disponibilizado ao TCU por intermédio do Sistema e-Pessoal, na forma do art. 2º e 4º da Instrução Normativa TCU 78/2018.
O ato desse processo pertence às seguintes unidades:
Unidade emissora: EMPRESA BRASILEIRA DE CORREIOS E TELEGRAFOS - ECT.
Unidade cadastradora: EMPRESA BRASILEIRA DE CORREIOS E TELEGRAFOS - ECT.
Subunidade cadastradora: GERÊNCIA DE RECURSOS HUMANOS DE BRASÍLIA - GEREC/BSB.
EXAME TÉCNICO
Procedimentos aplicados
Os procedimentos para exame, apreciação e registro de atos de pessoal encontram-se estabelecidos na Instrução Normativa TCU 78/2018 e na Resolução TCU 206/2007. Essas normas dispõem que os atos de pessoal disponibilizados por meio do e-Pessoal devem ser submetidos previamente a críticas automatizadas, com base em parâmetros predefinidos.
As críticas das informações cadastradas na etapa de coleta do ato foram elaboradas e validadas levando-se em conta as peculiaridades de cada ato. Os itens verificados nessa etapa são inerentes a dados cadastrais, fundamentos legais, mapa de tempo, ficha financeira, assim como eventuais ocorrências de acumulação. Trata-se de verificações abrangentes, minuciosas e precisas e sem a necessidade de ação humana e, portanto, menos suscetível a falhas. As críticas aplicadas estão discriminadas no sistema, no Menu e-Pessoal, opção "Crítica", que podem ser acessadas mediante concessão de perfil específico a servidores do TCU responsáveis pela análise.
Além das críticas automatizadas, há verificação humana adicional no caso de haver alertas do sistema ou informações não formatadas, como esclarecimentos do gestor ou do controle interno.  
As críticas também consideram os registros do Sistema Integrado de Administração de Recursos Humanos (Siape) . O Siape disponibiliza informações atualizadas sobre as parcelas que integram os proventos, diferentemente, portanto, do e-Pessoal, que informa as parcelas no momento do registro do ato. 
Essa confrontação com o Siape fornece uma visão atual e verdadeira da situação, o que permite descaracterizar irregularidades e inconsistências que, embora constantes do e-Pessoal, já foram corrigidas.
As verificações detectadas no ato encontram-se discriminadas na aba de pendências do ato no sistema e-Pessoal, bem como no espelho do ato contemplado por esta instrução.
Exame das Constatações
Ato: 64805/2019 - Interessado (a) : WESLEY FELIPE DE MELO - CPF: XXX.155.841-XX
Parecer do Controle Interno: considerar o ato Legal.
Constatação e análise: 
1.1.1. A data informada no campo 'Data da convocação' é maior que a data informada no campo 'Data de validade do processo seletivo após prorrogação'.
Justificativa do Gestor de Pessoal: Não há. Verificação efetuada no âmbito do TCU.
Análise do Controle Interno: Não há. Verificação efetuada no âmbito do TCU.
Análise da Equipe Técnica: Ilegal
A data de validade inicial do processo seletivo era 13/12/2013, mas foi prorrogada até 13/12/2014. O interessado obteve decisão judicial favorável em 20/03/2019 e foi convocado em 27/03/2019.
A contratação após a validade de processo seletivo está em desconformidade com a legislação vigente. Há jurisprudência consolidada no TCU no sentido de considerar ilegais e negar registro aos atos de admissões ocorridos após a expiração do prazo improrrogável dos certames, consoante Acórdão 1106/2020-TCU-Plenário, cujo enunciado prescreve:
'A expiração do prazo de validade de concurso público constitui óbice intransponível ao registro pelo TCU de atos de admissão efetuados posteriormente a essa data, devendo, no entanto, ser assegurada a produção dos efeitos das admissões enquanto subsistir decisão judicial favorável aos interessados.'
Assim, propõe-se considerar ilegal o ato de admissão de WESLEY FELIPE DE MELO, negando-lhe o correspondente registro, nos termos do art. 260, § 1º, do Regimento Interno desta Corte de Contas e determinar à EMPRESA BRASILEIRA DE CORREIOS E TELEGRAFOS - ECT que acompanhe os desdobramentos do Processo 0001402-32.2016.5.10.0009, em trâmite no Tribunal Regional do Trabalho da 10ª Região, e adote as medidas pertinentes em caso de desconstituição da sentença.
O quadro resumo de ocorrências e, quando for o caso, o detalhamento da norma legal e da jurisprudência para a inconsistência acima elencada encontra-se no anexo II dessa instrução. 
Encaminhamento do ato:
Considerar ILEGAL e recusar registro do ato de Admissão de WESLEY FELIPE DE MELO do quadro de pessoal do órgão/entidade EMPRESA BRASILEIRA DE CORREIOS E TELEGRAFOS - ECT, com base nos arts. 71, inciso III, da Constituição Federal, 1º, inciso V, e 39, inciso II, da Lei 8.443/1992 e 260, § 1º, do Regimento Interno. 
Com fulcro no art. 262, caput, do Regimento Interno deste Tribunal, determinar ao órgão/entidade EMPRESA BRASILEIRA DE CORREIOS E TELEGRAFOS - ECT que: 
acompanhe os desdobramentos da Ação, e, caso venha a ser desconstituída a sentença ora favorável ao (à) interessado (a) , torne sem efeito seu ato de admissão nos quadros da entidade, bem como providencie o cadastramento do respectivo desligamento no sistema e-Pessoal.
CONCLUSÃO
A abrangência e a profundidade das verificações levadas a efeito fundamentam convicção de que o ato 64805/2019 pode ser apreciado pela ilegalidade, em razão das irregularidades apontadas no item Exame das Constatações desta instrução, que representam afronta à legislação e à jurisprudência de referência
PROPOSTA DE ENCAMINHAMENTO
Ante o exposto, com fundamento no art. 71, inciso III, da Constituição Federal, no art. 1º, inciso V, e art. 39, incisos I e II, da Lei 8.443/1992, no art. 260 do Regimento Interno do Tribunal de Contas da União, propõe-se: 
Considerar ILEGAL e recusar registro do ato de Admissão de WESLEY FELIPE DE MELO do quadro de pessoal do órgão/entidade EMPRESA BRASILEIRA DE CORREIOS E TELEGRAFOS - ECT, com base nos arts. 71, inciso III, da Constituição Federal, 1º, inciso V, e 39, inciso II, da Lei 8.443/1992 e 260, § 1º, do Regimento Interno.
Com fulcro no art. 262, caput, do Regimento Interno deste Tribunal, determinar ao órgão/entidade EMPRESA BRASILEIRA DE CORREIOS E TELEGRAFOS - ECT que: 
acompanhe os desdobramentos da Ação, e, caso venha a ser desconstituída a sentença ora favorável ao (à) interessado (a) , torne sem efeito seu ato de admissão nos quadros da entidade, bem como providencie o cadastramento do respectivo desligamento no sistema e-Pessoal."
2.	O Ministério Público junto a esta Corte de Contas manifestou-se de acordo com a proposta formulada pela unidade técnica.
	É o Relatório.

não há.

Procuradora-Geral Cristina Machado da Costa e Silva.

ATO DE ADMISSÃO. ECT. INOBSERVÂNCIA DO PRAZO DE VALIDADE DO RESPECTIVO CONCURSO PÚBLICO. PRORROGAÇÃO DA VIGÊNCIA DO CERTAME ESTABELECIDA JUDICIALMENTE. CASSAÇÃO DA DECISÃO JUDICIAL PELO TRIBUNAL CORRESPONDENTE, COM FUNDAMENTO NA INCOMPETÊNCIA MATERIAL DA JUSTIÇA DO TRABALHO PARA APRECIAR A QUESTÃO. ILEGALIDADE DO ATO. NEGATIVA DE REGISTRO. DETERMINAÇÕES.

ATOS DE ADMISSÃO (ADS)

Secretaria de Fiscalização de Integridade de Atos e Pagamentos de Pessoal e de Benefícios Sociais (Sefip).

Em julgamento, ato de admissão emitido no âmbito da Empresa Brasileira de Correios e Telégrafos - ECT em favor do Sr. Wesley Felipe de Melo.
2.	Segundo informado pelo órgão jurisdicionado, a admissão teria sido realizada quando já expirado o prazo regulamentar de validade do respectivo concurso público, regido pelo Edital 11/2011. A prorrogação excepcional se deu por força de ordem judicial, proferida na Reclamação Trabalhista 0001402-32.2016.5.10.0009.
3.	Instruindo o feito, a Secretaria de Fiscalização de Pessoal - Sefip, na linha de inúmeros precedentes de ambas as Câmaras desta Corte, sugere a negativa de registro da admissão, sem prejuízo de deixar assente que seus efeitos permanecem resguardados enquanto subsistente a sentença judicial que estendeu o prazo de validade do certame.
4.	O Ministério Público junto a esta Corte de Contas manifestou-se de acordo com a proposta da unidade técnica.
5.	A homologação do resultado final do concurso de que participou o interessado ocorreu em 13/12/2012, de modo que sua vigência regulamentar (já incluída a prorrogação prevista no edital) se estendeu até 13/12/2014.
6.	O interessado, por sua vez, obteve decisão judicial favorável em 20/3/2019 e foi convocado em 27/3/2019, impondo-se, na linha da jurisprudência do Tribunal, a recusa de registro do ato, haja vista a admissão ter ocorrido após a expiração do prazo de validade do concurso público.
7.	A unidade técnica e o órgão ministerial, a despeito da ilegalidade do ato, manifestam-se pela preservação dos seus efeitos, até que haja a desconstituição da sentença que autorizou a admissão do interessado nos quadros da ECT.
8.	Ocorre, todavia, que, mediante consulta ao sítio do Tribunal Regional do Trabalho da 10ª Região, verifico que a sentença foi desconstituída em maio de 2020, por meio de acórdão assim ementado:
"CONCURSO PÚBLICO. CONTROVÉRSIAS PRÉ-CONTRATUAIS. COMPETÊNCIA. Na dicção do ex. STF, quando do julgamento do RE nº 960.429, Tema 992 de Repercussão Geral, "Compete à Justiça comum processar e julgar controvérsias relacionadas à fase pré-contratual de seleção e de admissão de pessoal e eventual nulidade do certame em face da Administração Pública, direta e indireta, nas hipóteses em que adotado o regime celetista de contratação de pessoal." Incompetência material que se pronuncia."  (RO 0001402-32.2016.5.10.0009 - 3ª Turma do TRT 10ª Região) .
9.	Desse modo, com a desconstituição da decisão que anteriormente assegurou o ingresso do interessado nos quadros da ECT, impõe-se a negativa de registro ao ato ora em exame, com todas as consequências daí decorrentes.
	Ante o exposto, divergindo dos pareceres técnicos, VOTO por que seja adotada a deliberação que ora submeto à apreciação deste Colegiado.
TCU, Sala das Sessões, em 21 de junho de 2022.
BENJAMIN ZYMLER 
Relator